【裁判字號】    97,簡上,619
【裁判日期】    980731
【裁判案由】    家暴傷害
【裁判全文】
臺灣桃園地方法院刑事判決             97年度簡上字第619號
上  訴  人
即  被  告  甲○○
選任辯護人  李宏文 律師
            鄭世脩 律師
            張運弘 律師
上列上訴人即被告因家暴傷害案件，不服本院中華民國97年6 月
16日97年度壢簡字第 726號第一審刑事簡易判決（聲請簡易處刑
案號：97年度偵字第5609號），提起上訴，本院管轄之第二審合
議庭判決如下︰
    主  文
上訴駁回。
甲○○緩刑貳年，緩刑期內付保護管束。
    事實及理由
一、本件經本院審理結果，認原審以證人即被害人乙○○○於偵
    查中之證述、目擊證人即彰化銀行中壢分行之警衛戊○○於
    原審之證述、勘驗筆錄、壢新醫院診斷證明書、受傷照片三
    幀及安全帽毀壞情形照片一幀等為憑據，認定被告甲○○於
    民國九十七年二月二十一日上午十一時十三分許，在桃園縣
    中壢市○○路九五號之彰化銀行中壢分行（下稱彰化銀行）
    內，因見被告之母即被害人乙○○○與其父王華成為被害人
    出手拿取王華成口袋內現金一事發生爭執，而其於出言要求
    被害人返還未果後，先以腳踢踹被害人腹部，致被害人跌坐
    在地後，復持用其所有之安全帽揮擊被害人頭部數次，造成
    被害人受有頭皮撕裂傷之傷害事實，而認為被告於警詢、偵
    查中所為辯解不足採信，以被告事證明確，被告係犯刑法第
    二百七十七條第一項傷害罪，並依刑法第二百八十條規定加
    重其刑，且敘明因被告與被害人間有家庭暴力防治法第三條
    第三款之家庭成員關係，被告對被害人故意實施身體上不法
    侵害之家庭暴力行為而成立刑法之傷害罪，所為亦屬家庭暴
    力防治法第二條第二項之家庭暴力罪。而適用刑法第二百七
    十七條第一項、第二百八十條、第四十一條第一項前段，刑
    法施行法第一條之一第一項、第二項前段等規定，並審酌被
    告係告訴人乙○○○之子，而告訴人係三十年四月二十二日
    生，有告訴人之年籍資料在卷可佐，於案發當時已為一年近
    六十七歲之婦人，被告僅因細故，竟不顧倫常孝道及告訴人
    已年老體衰，無法承受任何外力之衝擊，仍先以腳踢踹告訴
    人倒地，繼而持手上安全帽揮擊告訴人之頭部數次，致告訴
    人受有前述傷害，實有違人倫孝道，惡性非輕，所為非是，
    及被告犯罪之動機、目的、手段、告訴人所受之傷害，並斟
    酌被告之犯後態度、素行等一切情狀，判處有期徒刑六月，
    並諭知以新臺幣（下同）一千元折算一日。經核其認事用法
    及量刑均無不當，應予維持，並引用第一審刑事簡易判決記
    載之事實、證據及理由（如附件）。
二、證據能力
  (一)九十二年修正公布之刑事訴訟法改採以當事人進行為主之訴
    訟制度，檢察官代表國家偵查犯罪、實施公訴，基於當事人
    一方原告之地位，就被告犯罪事實及訴訟條件與據以認定證
    據能力等訴訟程序上之事實，固應善盡舉證責任。然因檢察
    官訊問證人、鑑定人等被告以外之人時，均能遵守法律規定
    而不致違法取供，並令具結，可信性極高，為兼顧理論與實
    務，乃於同法第一百五十九條之一明定檢察官於偵查程序取
    得被告以外之人所為陳述，除顯有不可信之情況者外，均有
    證據能力，得為證據。故被告等當事人、代理人、辯護人、
    輔佐人若主張其顯有不可信之情形者，本乎當事人主導證據
    調查原則，自應負舉證責任，否則，被告以外之人向檢察官
    所為之陳述，毋庸另為證明，即得作為認定被告犯罪之證據
    。而所謂「顯有不可信」之情況，係指其不可信之情形，甚
    為顯著瞭然者，固非以絕對不須經過調查程序為條件，然須
    從卷證本身，綜合訊問時之外部情況，例如：是否踐行偵查
    中調查人證之法定程序，給予在場被告適當詰問證人之機會
    等情，為形式上之觀察或調查，即可發現，無待進一步為實
    質調查之情形而言。此與具有證據能力之供述證據，其實質
    之證明力如何，仍待法院綜合全辯論意旨及調查證據所得，
    依法認定者不同（最高法院九十六年度台上字第五六八四號
    判決意旨可資參照）。查證人即被害人乙○○○、王華成於
    偵查中結證關於被告有無傷害被害人犯行之陳述，係經具結
    後向檢察官所為之證述，本院審酌檢察官於取得證人乙○○○、王華成之證述時並無顯有不可信之情形，是證人乙○○○、王華成於偵查中所為之證述依法具有證據能力。
  (二)按被告以外之人於審判外之言詞或書面陳述，除法律有規定
    者外，不得作為證據，刑事訴訟法第一百五十九條第一項定
    有明文，而該條所謂「法律有規定者」，係指同法第一百五
    十九條之一至第一百五十九條之五及第二百零六條等規定。
    次按被告以外之人於審判外向法官所為之陳述，得為證據，
    同法第一百五十九條之一第一項定有明文，是證人戊○○於
    原審即本院九十七年度壢簡字七二六號案件審理時具結作證
    ，屬於審判外向法官所為之陳述，依法具有證據能力。又醫
    師執行業務時，應製作病歷，並簽名或蓋章及加註執行年、
    月、日。前項病歷，除應於首頁載明病人姓名、出生年、月
    、日、性別及住址等基本資料外，其內容至少應載明下列事
    項：一就診日期。二主訴。檢查項目及結果。四診斷或病名
    。五治療、處置或用藥等情形。六其他應記載事項，醫師法
    第十二條亦定有明文，因此，醫師執行醫療業務時，不論患
    者是因病尋求診療，或因特殊目的而就醫，醫師於診療過程
    中，應依醫師法之規定，製作病歷，此一病歷之製作，均屬
    醫師於醫療業務過程中所須製作之紀錄文書，而且每一醫療
    行為均屬可分，因其接續之看診行為而構成醫療業務行為，
    其中縱有因訴訟目的，例如被毆傷而尋求醫師之治療，對醫
    師而言，仍屬其醫療業務行為之一部分，仍應依法製作病歷
    ，則該病歷仍屬業務上所製作之紀錄文書，與通常之醫療行
    為所製作之病歷無殊，自屬刑事訴訟法第一百五十九條之四
    第二款所稱從事業務之人於業務上所須製作之紀錄文書，而
    診斷證明書係依病歷所轉錄之證明文書，自仍屬本條項之證
    明文書（最高法院九十七年度台上字第六六六號判決意旨參
    照）。是卷附壢新醫院診斷證明書，自有證據能力。
  (三)又按法院或檢察官因調查證據及犯罪情形，得實施勘驗，刑
    事訴訟法第二百十二條定有明文。依此規定，勘驗之主體僅
    限於法院或檢察官。…然於法院或檢察官實施勘驗時，依同
    法第二百十九條準用第一百五十條、第二百十四條等規定，
    賦予保障當事人、辯護人得以在場之機會（即學理上所稱之
    在場權，有差異者僅檢察官有裁量權），而其勘察、體驗所
    得結果，應依同法第四十二條、第四十三條，或第四十四條
    第一項第十款（審判期日調查證據行勘驗者）法定程式製作
    勘驗筆錄，或於審判筆錄記載當庭實施之勘驗經過。…檢察
    官之勘驗筆錄雖屬傳聞證據性質，乃係刑事訴訟法第一百五
    十九條第一項所稱「除法律有規定者外」之例外情形而得為
    證據，該勘驗筆錄依同法第一百五十九條之一第二項規定之
    意旨，除顯有不可信之情況者外，得承認其證據能力（最高
    法院九十六年度台上字第五二二四號判決意旨參照）。基此
    ，本案卷附檢察官之勘驗筆錄，為刑事訴訟法第一百五十九
    條第一項所稱「除法律有規定者外」之例外情形，且本院審
    酌上開檢察官勘驗筆錄又無顯不可信之情況存在，復經本院
    於審判期日就上開證據進行調查、辯論，依法自得作為本案
    證據。
  (四)另被害人受傷照片，係以機械（照相機）方式所留存之影像
    ，並非依憑人之記憶轉述而得，是非供述證據甚明，殊無傳
    聞證據排除法則之適用，復無證據證明係公務員違法或經偽
    造、變造所取得，足認照片亦有證據能力。
三、被告甲○○上訴意旨略以：伊坦承傷害伊母親乙○○○之犯
    行，但當時是伊母親要搶奪伊父親口袋內之金錢，伊係為防
    衛伊父親王華成之財產，為正當防衛，且伊有將安全帽交予
    到場員警，符合自首之要件云云。經查：
  (一)按對於現在不法之侵害，而出於防衛自己或他人權利之行為
    ，不罰。刑法第二十三條固定有明文。惟正當防衛，必須有
    現在不法之侵害存在，且行為之人僅有防衛之意，始能成立
    。依證人王華成於偵查中證稱：當天乙○○○直接伸手拿伊
    口袋內的錢，但沒有先說原因，當時伊沒有叫乙○○○不要
    拿伊的錢，而伊與乙○○○的財產是共用，乙○○○沒有錢
    會向伊拿，伊對乙○○○伸手拿伊的錢沒有什麼意見，因為
    是夫妻，錢可以一起用，當時伊沒有很生氣乙○○○拿伊的
    錢，伊只是對甲○○說錢不見等語明確（見上開偵卷第七四
    頁至第七五頁），顯見證人王華成與被害人乙○○○均認定
    夫妻間財產所有權是由二人共用，且證人王華成亦認為被害
    人於案發當天拿取其財物之行為並無意見，亦即並不認為被
    害人有搶奪其財產之行為，而被告於原審時提出證人王華成
    簽名之翻供狀，陳稱：王華成的錢是王華成的，絕對沒有與
    人共用，及乙○○○未經王華成同意搶王華成的錢，當時王
    華成有喊不要搶我的錢等情，參諸證人戊○○於原審審理時
    雖證稱：被告之父親於被害人拿錢時，有大聲說不要拿等語
    （見上開九十七年度壢簡字第七二六號卷第六三頁），然縱
    證人王華成確實有於被害人伸手至其口袋拿取錢財時大聲說
    不要拿等語，此是否即可認定，證人王華成及被害人間之財
    產所有權之約定非共有，況且，證人王華成於偵查中確實證
    稱：對於乙○○○拿伊錢沒有意見等語（見上開偵卷第七五
    頁），是本件尚難認當時被害人對證人王華成之財產權有現
    實不法之侵害存在。再稽之證人即彰化銀行櫃員己○○於本
    院審理時證稱：本件案發當時伊在櫃台服務，王華成及乙○○○他們兩夫妻沒有爭吵，是乙○○○拿著王華成的存摺要
    提款，但是王華成的存摺已經掛失，所以無法提款，乙○○○就一直與伊爭辯此事。乙○○○離開櫃台後，伊就沒有注
    意他們了。之後伊不清楚被告為何進入彰化銀行，乙○○○
    先從王華成的口袋拿東西，而後甲○○上前阻止乙○○○，
    伊也有聽到甲○○大喊搶劫，伊在櫃檯可以看見被告與乙○○○互動，當時伊看到甲○○有用腳連續踢他母親腹部幾下
    ，甲○○有用安全帽打乙○○○的頭部，張寶珠有舉手來防
    衛，但沒有看到乙○○○有主動攻擊甲○○的動作，甲○○
    用安全帽打乙○○○頭部後，伊沒有聽到甲○○大叫說請在
    場的銀行人員報警或叫救護車等語（見本院卷卷二第二一三
    頁至第二二四頁），核與證人即彰化銀行保全戊○○於原審
    及本院審理時證述情節相符（見本院九十七年度壢簡字第七
    二六號卷第六一頁至第六九頁、本院卷卷二第二一六頁至第
    二二二頁、卷四第六頁背面至第九頁），而證人戊○○與己○○與被告素不相識，亦無嫌隙，實無甘冒作偽證罪責而虛
    構本件犯罪事實入被告於罪之理，是證人戊○○、己○○證
    詞，尚非虛妄，堪以採信。足見被告確有於本件案發當天以
    腳踹踢被害人腹部，並持用安全帽打被害人頭部，此亦與被
    害人於偵查中證述情節相符（見上開偵字第七三頁至第七五
    頁），益徵本件案發當時大喊搶劫之人為被告，而非證人王
    華成，顯見本件認定被害人向證人王華成拿取財物行為之人
    為被告，惟依證人王華成前於偵查之證述，並未認知到有搶
    奪之行為發生，是本件顯無防衛他人財產權之情節發生。又
    被告雖辯稱證人戊○○於原審審理時證稱：被告大喊搶劫，
    立刻出腳踹被告之母親等語（見本院九十七年度壢簡字第七
    二六號卷第六三頁），然於本院審理時卻具結證稱：伊沒有
    看到被告以腳踹被告之母親等語（本院卷卷四第八頁），證
    人戊○○前後證述不一部分，惟查，證人戊○○於本院審理
    時亦證稱：伊不記得被告打母親之詳細過程等語（見本院卷
    卷四第八頁），足見證人戊○○對於被告是否有以腳踢踹被
    害人腹部前後證述不同係因距案發時間已久，記憶不清所致
    ，而被告於案發當時以腳踢踹被害人之行為，亦有案發當天
    彰化銀行監視錄影勘驗筆錄可佐，是縱證人戊○○於本院審
    理時對此部分證詞與證人戊○○在原審審理時不符，尚不能
    執此認證人戊○○之證詞不可採。從而，被告先以腳踢踹被
    害人腹部，致被害人跌坐在地，復持用安全帽揮擊被害人頭
    部數次等之行為，與首揭正當防衛之要件不符，被告所辯，
    委不足採。
  (二)再查，按對於未發覺之罪自首而受裁判者，得減輕其刑。但
    有特別規定者，依其規定，刑法第六十二條定有明文。次按
    刑法第六十二條所謂自首，祇以犯人在其犯罪未發覺前，向
    該管公務員自承犯罪，而受裁判為已足，並不以使用自首字
    樣為必要，最高法院五十一年台上字第一四八六判例意旨可
    資參照，稽之證人即案發當天到場之員警潘清華於本院審理
    時具結證稱：本件案發當時伊與同事正在執行巡邏勤務，接
    獲勤務中心無線電通報稱有民眾報案，表示彰化銀行中壢分
    行發生搶劫案件，叫巡邏網快前往現場，當時還不知道有本
    件傷害案件，而在中壢火車站前站的同事聽到消息後先抵達
    現場，伊是隨後趕到，到現場時，先抵達的同事已經叫救護
    車了，救護車與伊大約同時抵達現場，我們到現場要先瞭解
    過濾，發現案件應該是屬於家庭傷害案件，而非搶劫案件，
    而家庭傷害案件部分沒有人報案，因為被告還在現場，且從
    案發到警員到現場的時間沒有很久，被告都沒有離開，所以
    我們認定被告是現行犯，伊有問被告案發情形，被告跟伊說
    是他母親搶劫，但是銀行的守衛或是保全說是被告先踢他母
    親，再拿安全帽打他母親，伊忘了被告在現場有無向伊坦承
    是由他打他母親或他持安全帽打他母親，但是被告的母親有
    跟伊說是被告打她的，而且要提告，伊是經由其他在場的人
    得知被告是動手打他母親的人，並非被告主動跟伊說的，被
    告的母親要上救護車時，伊問被告的母親是否要提出告訴，
    被告的母親說一定要告，伊就請被告回派出所等語（見本院
    卷卷三第三二頁至第四九頁）、證人即案發當天到場之員警
    莊清麟於本院審理時具結證稱：本件案發當天伊不是第一個
    到場之員警，伊是後續支援的警員。伊沒有印象看到被告站
    在彰化銀行中壢分行的門口拿著一頂安全帽要交給任何一位
    警員，案發當時伊接到的派出所無線電通報好像是有人受傷
    ，所以伊認為是傷害案件，至於無線電是通報發生搶案或是
    傷害案件，伊記不起來了。伊到達現場時，被告情緒蠻激憤
    ，因為他母親倒在地上，伊沒有與被告接觸，只有請他不要
    再吵了。伊記得伊與丁○○○○到達現場時，現場已經有一
    位同仁先到達，該人是丙○○巡佐，他現在在八德分局服務
    。伊到場時，被告當時是站在靠近銀行櫃台的前方，他的母
    親距離被告的位置約兩、三公尺遠，至於被告有無拿什麼東
    西，伊沒有印象，而被告的母親當時說了很多話，至於說了
    什麼，伊記不清楚。但伊有聽到好像被告有說坐在地上的母
    親拿他父親的錢，後來被告與被告的母親都說了一大堆話，
    但是伊沒有聽到被告說他母親的傷是他打的，在門口右邊的
    地上有一頂安全帽等語（見本院卷卷四第二頁至第一○頁）
    、證人即案發當天到場之員警陳惠茹於本院審理時具結證稱
    ：本件伊參與的事實與莊清麟警員事實都差不多，但是伊有
    聽到被告母親說的話。伊也不是第一個到場之警員，伊的印
    象中到場時伊已經看到丙○○警員到場了，伊與莊清麟算是
    第二抵達現場的警員。被告沒有跟伊說話，當時的情形是他
    母親坐在地上口中唸唸有詞，一直罵被告，被告也是一直說
    某些話，好像在說他母親怎樣，因為伊不是處理的員警，所
    以伊沒有細問發生何事，伊只是戒護現場不要再有衝突發生
    。伊印象中聽到無線電通報好像是說有人受傷，好像不是搶
    案。到現場時伊好像有看到安全帽，其他的記不起來，當時
    伊只注意到被告母親頭上的傷勢，是銀行保全告知我們被告
    拿安全帽打他母親的頭等語（見本院卷卷四第二頁至第一○
    頁）及證人即案發當天到場之員警丙○○於本院審理時具結
    證稱：本件案發當天伊記得當時伊擔任巡邏工作，聽到勤務
    中心無線電呼叫說中壢市○○路九五號的彰化銀行內有人打
    架，當天伊到底是與陳惠茹服勤務或是伊自己一人服勤務，
    伊忘了，伊只知道當天伊好像與陳惠茹同一時段到，後來過
    了一會，潘清華就到現場接手處理。伊到場後看到被告與其
    父母及銀行經理或襄理一共四人在現場銀行的大廳，當時伊
    開車，女警陳惠茹先下車，等伊進入大廳看到的畫面是被告
    跟伊同事陳惠茹說其母親搶其父親的錢，被告的母親也有跟
    伊同事陳惠茹說被告打她，過了一陣子承辦警員潘清華到現
    場，就由潘清華接手處理整件案件，案發當天現場很亂，伊
    又在停車，伊到場時沒有注意被告手上有拿安全帽，也沒注
    意到現場有無安全帽。伊抵達現場時是被告的母親說被告打
    她，但是伊沒有聽到被告說他有打他母親。伊不記得是誰先
    到現場，伊的印象是伊到達時有看到陳惠茹。這個案件伊沒
    有什麼印象，我們事情很多。伊真的忘了，本件案發後，伊
    抵達現場時，被告有無坦承他有持安全帽打在場他的母親，
    伊只記得被告的母親有說被告打他，還有被告有說他母親搶
    他父親的錢等語（見本院卷卷四第八五頁至第八七頁），審
    酌上開本件於案發當時到場處理之員警均不記得被告是否有
    交付安全帽予員警之情節，然上開到場處理之員警對於被害
    人及彰化銀行保全於現場告知員警被告傷害被害人之部分，
    證述之情節均一致，顯見本件案發當時較為重大之事情，如
    ：何人為行為人、被害人、受傷情節等，上開到場處理之員
    警均記憶清晰，再衡諸上開到場處理之員警均證稱不記得被
    告有告知有傷害被害人或交付安全帽之行為，是如被告當場
    有告知此部分之事實，而該部分之事實顯係影響被告之權益
    ，衡情到場處理之員警或自被告處受領安全帽之警員顯不致
    於未記載於筆錄或不記得該部分事實，益徵本件到場處理之
    員警知悉被害人遭報告毆打成傷之事實，為被害人或銀行保
    全所告知，均非被告自行向員警供稱，揆諸前揭規定及判例
    意旨，實難以認定被告有向該管公務員自承犯罪，而有自首
    之行為。另上開到場處理之員警對於案發當天勤務中心無線
    電通報究為何事，雖有證稱接獲為搶劫或接獲通報為傷害不
    同之證詞，然案發距迄今約有一年六月逾，時間非短，證人
    對此部分有所歧異，亦與常情無違，且此部分於本件自首之
    認定無涉，併此敘明。再者，稽之證人戊○○於本院審理時
    具結證稱：被告當場有大叫搶劫兩個字，伊聽到被告的呼叫
    聲後，趕到發生爭執的地方，就看到被告拿安全帽將他母親
    的頭打破了，伊不記得打幾下，但是不只一下。他母親的頭
    部因此流血，在雙方發生拉扯時伊有上前阻止被告，之後伊
    就打電話報警，報警內容是說有人受傷了，伊只是說有人受
    傷，因為事實上確實有人受傷，但是伊沒有注意到被告有無
    打電話報警等語（見本院卷卷四第七頁、第八頁背面），足
    見證人戊○○於案發當天確有報警，並告知有人受傷，是警
    察勤務中心無線電通報為傷害案件，應屬有據，況縱被告確
    有報警，依被告當時之情緒，係認定被害人搶奪被告父親之
    財物，衡情應係就搶奪部分報警而非就傷害被害人部分向該
    管公務員自承犯罪，是亦無法以證人戊○○之證詞認定被告
    有報警傷害被害人並自承其犯行。
  (三)另就被告辯稱扣案之安全帽沒有那麼碎一節，觀諸卷附扣案
    安全帽之相片，該頂安全帽破裂之處為透明塑膠鏡面處，審
    酌案發當天被告持安全帽揮打被害人之頭部致頭皮撕裂傷，
    足認被告揮打力量不小，是扣案之安全帽有此破裂情形，亦
    與常情無悖，併此敘明。
  (四)綜上，被告及其辯護人辯稱：本件被告符合自首且有正當防
    衛云云，委無可採，原審據以論罪科刑，自屬有據，上訴人
    提起上訴，顯無理由，自應予駁回。末查，被告前未曾因故
    意犯罪受有期徒刑以上刑之宣告，此有臺灣高等法院被告前
    案紀錄表在卷可參，其因一時失慮，致罹刑典，經此次科刑
    教訓後，應知所警惕，信無再犯之虞，且被告於本院審理時
    坦承犯行，告訴人並於本院審理中表示願意原諒被告，此有
    本院九十七年十二月十七日之審判筆錄可參，是本院認為前
    開對其宣告之刑，以暫不執行為適當，爰依刑法第七十四條
    第一項第一款之規定，併予宣告緩刑二年，以啟自新，並依
    家庭暴力防治法第三十八條第一項之規定，諭知緩刑期內付
    保護管束。
據上論斷，應依刑事訴訟法第四百五十五條之一第一項、第三項
、第三百六十八條、第三百七十三條，刑法第七十四條第一項第
一款，家庭暴力防治法第三十八條第一項，判決如主文。
本案經檢察官陳國安到庭執行職務。
中    華    民    國    98    年    7     月    31    日
                  刑事第九庭  審判長  法  官  吳為平
                                      法  官  胡芷瑜
                                      法  官  林玉蕙
以上正本證明與原本無異。
本件不得上訴。
                                      書記官  魏里安
中    華    民    國    98    年    7     月    31    日


司法院資訊處製作；財團法人民間司法改革基金會備份。
